臺灣高等法院臺中分院刑事判決　　　　96年度上訴字第1804號
上　訴　人　臺灣彰化地方法院檢察署檢察官
被　　　告　乙○○
　　　　　　　　　　國民
上列上訴人因毒品危害防制條例案件，不服臺灣彰化地方法院96
年度訴字第599號中華民國96年5月18日第1審判決（起訴案號：
臺灣彰化地方法院檢察署96年度毒偵字第723號），提起上訴，
本院判決如下：
    主  文
原判決撤銷。
乙○○施用第一級毒品，累犯，處有期徒刑柒月，減為有期徒刑
參月又拾伍日，如易科罰金，以新臺幣壹仟元折算壹日。
    事  實
一、乙○○前因施用毒品案件，經依臺灣臺南地方法院於民國（
    以下同）89年8月16日以89年度毒聲字2431號裁定送觀察、
    勒戒後，認無繼續施用毒品之傾向，於89年9月1日執行完畢
    釋放，由臺灣臺南地方法院檢察署檢察官於89年9月4日以89
    年度毒偵字第2068號為不起訴處分確定。又因違反毒品危害
    防制條例案件，經臺灣臺南地方法院於93年10月28日，以93
    年度訴更一字第1號判決有期徒刑8月，93年10月28日確定；
    再因違反毒品危害防制條例案件，經臺灣臺南地方法院於94
    年5月11日以94年度訴字第514號判決有期徒刑7月、有期徒
    刑3月，並定應執行刑為有期徒刑9月，94年7月4日確定；復
    因竊盜案件，經臺灣彰化地方法院於94年6月27日以94年度
    易字第432號判決有期徒刑6月，94年6月27日確定，上開2案
    嗣經定其應執行刑為有期徒刑1年2月確定。上揭罪刑於93年
    12月8日入監接續執行，95年3月14日假釋出監期間付保護管
    束，迄於95年9月1日未經撤銷保護管束縮刑期滿視為執行完
    畢（指揮書執行完畢日期為95年10月7日，累進縮刑36日。
    ）。詎其不知悛悔，基於施用第1級毒品海洛因之犯意，於
    95年12月20日下午11時20分許，在其彰化縣秀水鄉馬興村宋
    厝巷10號住處之房間內，以將第1級毒品海洛因摻水稀釋後
    置入針筒內加以注射之方式，施用第1級毒品海洛因1次。嗣
    於95年12月21日下午3時30分許，經警持搜索票至乙○○之
    友人即另案被告施育宗位於彰化縣秀水鄉義興村義雅巷45之
    1號之住處搜索，徵得乙○○同意採集所排放之尿液送驗後
    呈可待因、嗎啡陽性反應，始查悉上情。
二、案經彰化縣警察局員林分局報請臺灣彰化地方法院檢察署檢
    察官偵查起訴。
    理  由
壹、證據能力：
    按刑事訴訟法第159條之4規定，除前3條之情形外，下列文
    書亦得為證據：「一、除顯有不可信之情況外，公務員職務
    上製作之紀錄文書、證明文書。二、除顯有不可信之情況外
    ，從事業務之人於業務上或通常業務過程所須製作之紀錄文
    書、證明文書。三、除前2款之情形外，其他於可信之特別
    情況下所製作之文書。」，此係因公務員職務上製作之紀錄
    文書或證明文書，係公務員依職權所為，與其責任、信譽攸
    關，若有錯誤、虛偽，公務員可能因此擔負刑事及行政責任
    ，且該等文書經常處於可能受公開檢查之狀態，其正確性及
    真實之保障極高；另從事業務之人在業務上或通常業務過程
    製作之上開文書，因係於通常業務上不間斷而規律之記載，
    一般均有會計等人員校對，記錄時亦無預見日後將作為證據
    之偽造動機，其虛偽之可能性較小，且如讓製作者以口頭方
    式在法庭上再重述過去之事實或數據，實際上有其困難，二
    者具有一定程度之不可代替性，是除非有顯不可信之情況外
    ，上開公務文書或業務文書應均具有證據能力；是本案彰化
    縣警察局員林分局職務上製作之委託檢驗尿液代號與真實姓
    名對照認證單1件（96年度偵字第723號偵查卷第6頁）、「
    詮昕科技股份有限公司」出具之編號00000000號濫用藥物尿
    液檢驗報告1紙（同上偵查卷第7頁），並無顯不可信情事，
    均應具有證據能力。
貳、實體理由：
　一(一)、被告經合法送達未到。惟查上揭事實，業據被告乙○○
  　　　分別於警詢（同上偵查卷第4～5頁）、偵查（同上偵查
    　　卷第16～17頁）、原審審理（原審96年5月4日上午9時
      　15分審理筆錄）自白不諱，並有彰化縣警察局員林分局
        職務上製作之委託檢驗尿液代號與真實姓名對照認證單
        1件（同上偵查卷第6頁）、「詮昕科技股份有限公司」
        出具之編號00000000號濫用藥物尿液檢驗報告1紙（同
        上偵查卷第7頁）附卷可資佐證，顯見被告上開自白情
        節屬實，堪為採認。
    (二)、又參酌以海洛因係嗎啡經化學合成之半人工合成品，藥
    　　（毒）性倍於嗎啡。其經施打進入人體，藉人體解毒系
      　統之代謝作用而分解成藥（毒）性較低之嗎啡，故於施
        打海洛因之煙毒犯尿液中，可檢出嗎啡煙毒反應，而一
        般吸食或施打煙毒品（或麻醉藥品），經人體代謝作用
        於8小時之內，即有80%之量於尿中排出，24小時之後，
        續有約剩餘量之90%再排出，72小時之後仍有微量排出
        ，吸食或施打者個人體質不同，其排出時間亦會有所差
        異，尤其成癮者（抗藥性強）其於吸食後120小時內所
        採之尿液，配合較具公信力之儀器（如氣相層析質譜儀
        ），仍「可能」被檢測出，此有憲兵司令部80年5月7日
        （80）鑑驗字第1746號函影本1份附於原審卷可參。從
        而，被告於上開自白其於95年12月20日下午11時20分許
        ，施用第1級毒品海洛因1次之犯行，核與事實相符。
    (三)、次按現行毒品危害防制條例就施用毒品者，僅於「初犯
    　　」及「5年後再犯」2種情形，有其追訴條件之限制，即
      　須於初犯經觀察、勒戒或強制戒治釋放後，5年內均無
        施用毒品之行為，始能認其前所實施之觀察、勒戒或強
        制戒治已足遮斷毒癮，而得於5年後再犯時，再予適用
        初犯之規定，重行觀察、勒戒等程序；倘5年內已經再
        犯，被依法追訴處罰，縱其第3次（或第3次以上）施用
        毒品之時間在初犯釋放5年以後，即與「5年後再犯」之
        情形有別，且因已於「5年內再犯」，顯見其再犯率甚
        高，原實施觀察、勒戒或強制戒治，已無法收其實效，
        而無5年戒斷期之存在，自無再經觀察、勒戒及強制戒
        治之必要，應由檢察官逕行起訴（最高法院95年度臺非
        字第59、65號判決及95年度第7次刑事庭會議決議參照
        。）。而犯毒品危害防制條例第10條施用第1級毒品之
        罪者，檢察官應先將被告送勒戒處所觀察、勒戒，經觀
        察、勒戒後，認無繼續施用毒品傾向者，應由檢察官為
        不起訴之處分，且經觀察、勒戒執行完畢釋放後，5年
        內再犯第10條之罪，檢察官應依一般刑事訴訟程序予以
        起訴論罪科刑，此觀諸毒品危害防制條例第20條第1項
        、第2項、第23條第2項前段規定自明。經查：被告前因
      　施用毒品案件，經依臺灣臺南地方法院於89年8月16日
        以89年度毒聲字2431號裁定送觀察、勒戒後，認無繼續
        施用毒品之傾向，於89年9月1日執行完畢釋放，由臺灣
        臺南地方法院檢察署檢察官於89年9月4日以89年度毒偵
        字第2068號為不起訴處分確定，又因施用毒品案件，經
        臺灣臺南地方法院於93年10月28日，以93年度訴更一字
        第1號判決有期徒刑8月，93年10月28日確定；再因施用
        毒品案件，經臺灣臺南地方法院於94年5月11日以94 年
        度訴字第514號判決有期徒刑7月、有期徒刑3月，並定
        應執行刑為有期徒刑9月，94年7月4日確定；復因竊盜
        案件，經臺灣彰化地方法院於94年6月27日以94年度易
        字第432號判決有期徒刑6月，94年6月27日確定，上開2
        案嗣經定其應執行刑為有期徒刑1年2月確定。上揭罪刑
        於93年12月8日入監接續執行，於95年3月14日假釋出監
        期間付保護管束，迄於95年9月1日未經撤銷保護管束縮
        刑期滿視為執行完畢（指揮書執行完畢日期為95年10月
        7日，累進縮刑36日。）之情，有臺灣高等法院被告全
        國前案紀錄表及臺灣彰化地方法院檢察署刑案資料查註
        紀錄表各1件在卷可按，揆諸前開判決及決議意旨，因
        被告在前次觀察、勒戒執行完畢即89年8月31日（89年9
        月1日出所。）後之5年內，業有施用毒品之行為，是本
        次被告再次施用毒品之犯行，依毒品危害防制條例第23
        條第2項之規定，屬應依法論罪科刑之行為。是本案事
        證明確，被告犯行，洵堪認定。
　二按海洛因為毒品危害防制條例第2條第2項第1款所定之第1級
  　毒品。是核被告所為，係犯同條例第10條第1項之施用第1級
    毒品罪。被告持有第1級毒品進而施用，持有之低度行為為
    施用之高度行為所吸收，不另論持有毒品之罪。又查被告前
    因違反毒品危害防制條例案件，經臺灣臺南地方法院於93年
    10月28日，以93年度訴更一字第1號判決有期徒刑8月，93年
    10月28日確定，再因違反毒品危害防制條例案件，經臺灣臺
    南地方法院於94年5月11日以94年度訴字第514號判決有期徒
    刑7月、有期徒刑3月，並定應執行刑為有期徒刑9月，94年7
    月4日確定，再因竊盜案件，經臺灣彰化地方法院於94年6月
    27日以94年度易字第432號判決有期徒刑6月，94年6月27日
    確定，上開2案嗣經定其應執行刑為有期徒刑1年2月確定，
    上揭罪刑於93年12月8日入監接續執行，於95年3月14日假釋
    出監期間付保護管束，迄於95年9月1日未經撤銷保護管束縮
    刑期滿視為執行完畢（指揮書執行完畢日期為95年10月7日
    ，累進縮刑36日。），此有臺灣高等法院被告全國前案紀錄
    表1件在卷可按，其於上開有期徒刑之執行完畢後，5年以內
    ，故意再犯本件有期徒刑以上之罪，為累犯，應依累犯規定
    加重其刑。爰審酌被告前已有施用毒品經施以觀察、勒戒、
    暨多次判處有期徒刑之紀錄，再犯本件施用毒品罪，顯見上
　  開施以觀察、勒戒，暨科處有期徒刑，仍未能使其斷除毒癮
    ，被告亦顯見無戒除毒品之信念，無視於國家機關對於毒品
    之禁絕，惡性非輕，惟念其於犯後坦承犯行，態度良好，尚
    知所悔誤等一切情狀，量處有期徒刑7月，資以懲儆。次查
    ，中華民國96年罪犯減刑條例已於96年6月15日由立法院三
    讀通過，經總統於96年7月4日以華總一義字第09600083761
    號令公告至96年7月16日生效施行，本件被告犯罪係於該減
    刑條例規定96年4月24日減刑基準日前所犯，合於該減刑條
    例之第2條第1項第3款所列減刑規定，爰減輕其刑為有期徒
    刑3月又15日，並諭知易科罰金之折算標準。
　三原審法院以被告前揭施用第1級毒品犯行，事證明確，應予
  　論科，固非無見。惟查：本件被告於行為後，中華民國96年
    罪犯減刑條例已經公布施行，本犯罪合於該減刑條例第2條
    第1項第3款所列減刑規定，依法應予以減輕，原審未及審酌
    ，容有未洽。檢察官上訴意旨略以：本件被告施用第1級毒
    品海洛因之多次犯行，為集合犯，法律評價上應屬包括一罪
    。被告於本件第用第1級毒品後，續於96年4月25日上午10時
　  許，在彰化縣秀水鄉馬興村宋厝巷10號住處內，施用第1級
    毒品海洛因1次，該次之犯行，與本案之犯行間，有集合犯
    包括一罪之關係，應為本案起訴效力所及，原審未及審酌，
    顯有未洽，請求撤銷原判決等語。惟按：刑法第56條連續犯
    之規定業於94年2月2日修正公布刪除，並於95年7月1日施行
    ，而依新法對於上開反覆實施犯罪模式之對應處置，除合於
    「接續犯」或「包括一罪」之情形外，則僅能依數罪併罰之
    規定個別處斷，又依最高法院86年臺上字第3295號判例意旨
    ，數行為於同時同地或密切接近之時地實施，侵害同一之法
    益，各行為之獨立性極為薄弱，依一般社會健全觀念，在時
    間差距上，難以強行分開，在刑法評價上，以視為數個舉動
    之接續施行，合為包括之1行為予以評價，較為合理，方屬
    接續犯之範疇，足見「接續犯」之成立，係以時、空密接性
    為前提要件，即透過對於同一法益之同種類侵害行為繼續不
    間斷之實行，業已稀釋個別行為之獨立性，致使刑法評價時
    將之視為單一、整體之犯罪行為，以符合社會一般人對於行
    為概念之認知，並與行為人之犯罪目的相互結合；至於學理
    上「包括一罪」概念中，與施用毒品之犯罪型態較有關聯者
    ，應屬「集合犯」之態樣，此即依一般社會通念，特定犯罪
    行為具有反覆實施之特性，立法者於制定刑罰法律之初，亦
    已認知該種行為類型之反覆性，而有意藉由法條中客觀構成
    要件之行為要素，涵括上開具有反覆實施特性之數個犯罪行
    為，仍僅接受一次刑法之評價為已足；然施用毒品犯罪，或
    為零星偶一之施用，是自難認立法者於制定刑罰法律之初，
    已認知該種行為類型之反覆性，且有意藉由法條中客觀構成
    要件之行為要素，涵括上開具有反覆實施特性之數個犯罪行
    為。基上，多次施用毒品犯罪之行為，當無論以「集合犯」
    之餘地，此時則應回歸一般刑法上行為單、複數之認定，而
    予論罪科刑，較稱妥適。本件觀諸上訴意旨所指被告施用海
    洛因之犯行，距原起訴之犯罪時間即95年12月20日下午11時
    20分許、與移送併辦之96年4月25日上午10時許，逾近5月，
    該等犯行與經起訴論罪部分之犯行間，明顯可分而具有獨立
    性，核與上揭最高法院86年臺上字第3295號判例所稱「數行
    為於同時同地或密切接近之時地實施」之特性並不相符，已
    難認合於「接續犯」之前提要件，且亦不能依「集合犯」逕
    將被告上開施用海洛因之犯行論以「包括一罪」。故檢察官
    上訴意旨請予併辦之被告所為，既應依新法處斷，而其該次
    施用海洛因之犯行亦應評價為獨立行為，自當論以數罪而分
    論處罰，本件上訴為無理由，移送併辦部分（指同署96年度
    毒偵字第2710號案件部分），本院無從併予審究，應退由檢
    察官另行處理。是檢察官前開上訴理由，雖無可採，然原審
    判決既有上揭未及審酌之處，自應由本院將原審判決予以撤
    銷，另為適當之判決。
　四本件被告合法傳喚，無正當之理由不到庭者，得不待其陳述
  　，逕行判決。
　五至於原判決於犯罪事實第8行之「94年5月11日」誤植為「94
  　年8月24日」、第10行之「94年3月29日」誤植為「94年6月
    27 日」等，因不影響及原判決認定之基礎，爰不作為撤銷
    本案之理由，附此敘明。
據上論斷，應依刑事訴訟法第369條第1項前段、第364條、第371
條、第299條第1項前段，毒品危害防制條例第10條第1項，刑法
第11條前段、第47條第1項、第41條第1項前段，刑法施行法第1
條之1，中華民國96年罪犯減刑條例第2條第1項第3款，判決如主
文。
本案經檢察官甲○○到庭執行職務。
中　　華　　民　　國　　96　　年　　8 　　月　　30　　日
        　　刑事第三庭    審判長法　官  王  增  瑜
　　　　　　　　　　　　　　    法　官  蔡  紹  良
　　　　　　　　　　　　　　　  法　官  梁  堯  銘
上列正本證明與原本無異。
如不服本判決應於收受送達後十日內向本院提出上訴狀，其未敘
述上訴之理由者並得於提起上訴後十日內向本院補提理由書（均
須按他造當事人之人數附繕本）。
                                書記官  陳  麗  玉
中　　華　　民　　國　　96　　年　　8 　　月　　30　　日
